【裁判字號】    97,交聲,2564
【裁判日期】    980114
【裁判案由】    聲明異議
【裁判全文】
臺灣高雄地方法院交通事件裁定        97年度交聲字第2564號
原處分機關  高雄市政府交通局
代  表  人  王國材
異  議  人
即受處分人  甲○○
上列異議人即受處分人因違反道路交通管理處罰條例案件，對於
高雄市政府交通局民國97年10月14日所為之處分（高市交裁字第
裁32-BB0000000號裁決書）聲明異議，本院裁定如下：
    主  文
原處分撤銷。
甲○○駕駛汽車至有號誌之交岔路口，遇有前行或轉彎之車道交
通擁塞而逕行駛入交岔路口內，致號誌轉換後仍未能通過，妨礙
其他車輛通行，處新臺幣玖佰元。
    理  由
一、原處分意旨略以：異議人即受處分人甲○○於民國97年7 月
    9 日18時56分駕駛車號XS-1851 號自用小客車行經高雄市○
    ○路與瑞仁路有燈光號誌管制之交岔路口時闖越紅燈，為高
    雄市政府警察局交通警察大隊警員以「駕車闖紅燈（含紅燈
    左轉）」逕行拍照舉發（高市警交相字第BB0000000 號），
    因而依違反道路交通管理處罰條例第53條第1 項規定，裁處
    罰鍰新臺幣（下同）2 千7 百元等語。
二、異議意旨略以：異議人甲○○於前揭時地駕駛上開車輛係因
    當時車流量很大，接踵而來之車陣由前方路口壅塞至到海專
    路與瑞仁路口而無法前進，是異議人僅能跟隨前車停於該路
    口上等候，又該路段附近之路口號誌未設有連鎖控制，故於
    號誌變成紅燈時，車流量已告疏通，雖可使停於路口中央車
    輛即異議人所駕車輛之前車陣車輛可往前繼續行駛，惟異議
    人所駕車輛當時卻處於前後移動不宜之尷尬位置，異議人所
    駕車輛進入路口後乃以離合器一檔並腳踩煞車方式停等紅燈
    ，以待變換綠燈號誌後再繼續前行駛，惟因久候不耐致腳誤
    放開離合器，才有第1 張採證相片車身後輪已經壓上停止線
    ，及第2 張採證相片顯示「V ＝03，偵測行車時速每小時3
    公里，車位移動約10CM；煞車燈未熄」等情，據此可認異議
    人並無意圖強行闖越紅燈號誌致感應線圈啟動照相之情事。
    準此，可見高雄市政府交通警察大隊高市警交三字第097002
    2276號函認異議人所駕車輛係於紅燈亮起27.8秒、28.8秒時
    猶通過感應線圈，依交通部交路（82）字第009811號函釋，
    判定異議人有穿越路口意圖，據此舉發異議人違規，顯有失
    察，就此主張原處分機關所為之處分不當，而依法聲明異議
    等語（見本院卷第6 、7 、35、36頁）。
三、按於94年2 月5 日公布，並自95年2 月5 日開始施行之行政
    罰法第7 條第1 項規定：「違反行政法上義務之行為非出於
    故意或過失者，不予處罰」。至於司法院大法官會議前以釋
    字第275 、495 、521 號解釋意旨或理由書雖以：「人民違
    反法律上義務而應受行政罰之行為，法律上無特別規定時，
    雖不以出於故意為必要，仍須以過失為其責任條件。但應受
    行政罰之行為，僅需違反禁止規定或作為義務，而不以發生
    損害或危險為要件者，推定為有過失，於行為人不能舉證證
    明自己無過失時，即應受處罰」，採推定過失責任原則。惟
    考量現行新制定行政罰法上開條文立法理由係因現代國家基
    於「有責任始有處罰」原則，對於違反行政法上義務之處罰
    ，應以行為人主觀上有可非難性及可歸責性為前提，如行為
    人主觀上並非出於故意或過失情形，應無可非難性及可歸責
    性，故明定不予處罰。又上開解釋文亦以「法律上無特別規
    定」始有適用餘地，行政罰法制定後，行政制裁法制亦趨完
    備，自無再適用解釋文餘地；復法院受理有關交通事件，準
    用刑事訴訟法規定，道路交通管理處罰條例第89條前段定有
    明文，而刑事訴訟即由代表國家追訴之檢察機關負有舉證責
    任，故行政機關對於行為人違反行政法上義務欲加以處罰時
    ，應由行政機關負證明行為人有故意或過失之舉證責任，方
    符立法意旨。
四、經查：
  (一)交通違規之舉發可分為「當場舉發」及「逕行舉發」，由於
    逕行舉發之受處分人並無當場向舉發警員辯駁、陳述意見之
    機會，故現行法制就逕行舉發之條件多所限制，例如規定須
    以科學儀器取得違規證據資料（道路交通管理處罰條例第7
    條之2 第1 項第7 款規定參照）。據此，倘受處分人遭受舉
    發之交通違規事實，僅有舉發違反道路交通管理事件通知單
    、裁決書及採證照片等書面資料可參，且上載情節雖以科學
    儀器取得採證照片之證據資料，然若無法據此確認異議人有
    無交通違規之情事，自不得遽認異議人確有交通違規之事實
    ，否則不啻自我貶損法院事後審查舉發交通違規處分之制度
    功能，猶有甚者，勢將降低交通主管機關提升取締交通違規
    技術及添購科技採證設備之誘因，終將侵蝕人民對於法秩序
    、乃至司法制度之信賴。反之，設若有舉發員警到庭結證違
    規情節屬實，又查無設詞構陷或舉發錯誤之事證，或者以科
    學儀器取得足以支持舉發違規之可憑信性相關佐證，自堪據
    以認定違規情節應屬事實。
  (二)查原處分機關認異議人有道路交通管理處罰條例第53條第1
    項汽車駕駛人行經有燈光號誌管制之交岔路口闖紅燈之違規
    行為。然經本院審酌卷附相關資料及調閱舉發當時拍攝之彩
    色照片得知，上開車輛號遭拍攝時行車時速每小時3 公里及
    煞車燈未熄等情屬實，此並有高雄市政府警察局交通警察大
    隊97年11月20日高市警交三字第0970033316號函1 紙及採證
    照片2 幀在卷可佐（見本院卷第13、21頁）。又依卷附2 張
    採證照片觀之，其中第1 張採證照片攝得異議人所駕上開車
    輛於97年7 月9 日18時54分許，於紅燈啟亮達27秒，在上開
    交岔路口整體車身業已超越停止線，並煞停於設置該交岔路
    之行人穿越道線上；另第2 張採證照片則攝得該車於紅燈啟
    亮後28秒，僅以時速3 公里慢速稍微向前移動，而遭拍照舉
    發，仍有煞停之情形。再該交岔路口號誌設計黃燈秒數為4
    秒，亦有上開行舉發違規彩色照片2 張及原處分機關97年11
    月26日高市交管字第0970054700號函1 紙附卷可參（見本院
    卷第29頁）。參以上開違規測速照相地點之拍攝儀器，在車
    輛於綠燈時停止於停止線上，遇號誌變換紅燈後，如不移動
    車輛，並不會啟動闖紅燈違規測照拍攝；惟如果有所移動，
    則會啟動闖紅燈測照違規拍攝；又本件舉發違規地點之測照
    設備，出廠時經由荷蘭原廠Gatsometer公司檢驗合格，闖紅
    燈違規行為依事實認定舉發，測照設備無需經經濟部標準檢
    驗局檢定後使用，然為維護設備正常運作，確保執法、取締
    公正性，於測照設備運行中，每月至少1 次前往檢查測照功
    能是否正常，並於97年8 月22日完成檢測，功能運作正常，
    無故障失誤情形等情，亦有前開高雄市政府警察局交通警察
    大隊函文1 紙附卷可稽（見本院卷第21頁）
  (三)綜此以觀，異議人遇有圓形紅燈啟亮，依法固應止停於停止
    線之前方，不得超越停止線或進入路口，惟因上開運作正常
    之固定測速照相機係設定紅燈亮起後，才開始感應遭拍攝車
    輛越過停止線前感應線圈進而拍照，輔以2 張彩色採證照片
    所顯示異議人當時行車移動致感應線圈啟動僅耗時1 秒（27
    秒至28秒）及第1 張採證照片即紅燈亮起已達27秒時，異議
    人車輛已超越停止線，上開車輛當時時速僅3 公里，及該交
    岔路口號誌設計黃燈秒數為2.4 秒等情判斷，堪認於黃燈亮
    起之際，異議人車輛應已超越該交岔路口之停止線，而於紅
    燈亮起後早已越過停止線進入路口，且若異議人於黃燈時之
    期間4 秒間（紅燈亮起前）即停於該路口等待，衡情當不致
    遲至於紅燈啟亮27秒後再越過停止線，致遭拍攝舉發，是見
    異議人所辯尚非無由。又依異議人所駕車輛時速僅3 公里及
    煞車燈未熄等節觀之，其所辯因誤放煞車踏板致車輛稍微移
    動，而遭測照拍攝等語，亦非全然無據。則以本件違規除上
    開採證照片，既別無其他證據足佐，當必以上開採證照片未
    存有瑕疵，始得據以認定異議人有舉發之違規情節。惟上開
    採證照片對於異議人於綠燈或黃燈時之位置既無法確定，則
    其是否能清楚察得異議人行經停止線及號誌之時間點確係為
    紅燈，即非無疑。又上開函文既稱異議人所駕前述車輛，縱
    使駛越停止線時號誌尚未轉換完畢，僅因異議人車輛在號誌
    為紅燈時停在逾越停止線區域上一有移動，仍有可能遭拍照
    舉發異議人闖越紅燈之情（見本院卷第21頁反面），益證上
    開採證照片並非單純以異議人於紅燈時駛越路口為據予以舉
    發，而或係肇因於異議人在紅燈時於逾越停止線上方行人穿
    越道線上稍有移動之故。惟駕駛人在紅燈時停止於逾越停止
    線上之原因不一而足，非以闖越紅燈為唯一緣由，而依異議
    人於本院調查時陳述之異議理由觀之，異議人在前述時間、
    地點駕駛前述車輛行經前揭舉發地點時，在路口號誌尚未自
    綠燈轉換為紅燈（或黃燈）完畢前即已通過停止線，僅因車
    陣擁塞之故而就地停等，自不得率而遽認異議人有闖越紅燈
    之行為，是認原處分自有未恰。
  (四)惟汽車駕駛人，駕駛汽車至有號誌之交岔路口，遇有前行或
    轉彎之車道交通擁塞而逕行駛入交岔路口內，致號誌轉換後
    仍未能通過，妨礙其他車輛通行者，處6 百元以上1 千2 百
    元以下罰鍰，道路交通管理處罰條例第58條第3 款定有明文
    。依異議人於本院調查時陳述之異議理由及前述說明可知，
    異議人在前揭時地駕駛上開車輛行經遭舉發路段時，在路口
    號誌尚未自綠燈轉換為紅燈（或黃燈）完畢前即通過停止線
    ，因前方車陣擁塞突然停止，難以前進，致異議人亦隨之煞
    停於停止線前方設置該交岔路口之行人穿越道線上，但尚未
    駛入交岔路口，嗣前方車陣擁塞疏解駛離後，又因發現當時
    號誌已轉換為紅燈，而煞停於交岔路口之行人穿越道線上。
    據此，異議人雖因前方車陣擁塞突然煞停而停止於停止線前
    之行人穿越道線上，惟其於駛入交岔路口前，疏未確認號誌
    有無變換、當時能否通行，貿然駛入交岔路口，致號誌轉換
    後仍未能通過，妨礙其他車輛通行，自已違反道路交通管理
    處罰條例第58條第3 款之規定，異議人就此亦不爭執（見本
    院卷第36頁），自堪認定。惟因原處分既有前述違法之處，
    自應由本院撤銷原處分，自為裁定，爰參酌違反道路交通管
    理事件統一裁罰基準表，違反上開條例第58條第3 款，而於
    期限內繳納或到案聽候裁決者，可資裁罰9 百元之規定，並
    量處如主文所示之罰鍰。
五、依道路交通管理處罰條例第87條第2 項、道路交通案件處理
    辦法第20條前段，裁定如主文。
中    華    民    國    98    年    1     月    14    日
                  交通法庭  法  官  林建鼎
以上正本證明與原本無異。
如不服本裁定，應於送達後5 日內，向本院提出抗告狀（須附繕
本）。
中    華    民    國    98    年    1     月    14    日
                            書記官  林秀敏


司法院資訊處製作；財團法人民間司法改革基金會備份。
